【裁判字號】    88,上,670
【裁判日期】    890125
【裁判案由】    損害賠償
【裁判全文】
臺灣高等法院民事判決  八十八年度上字第六七０號
      上  訴  人  甲○○
      訴訟代理人  鄭建國  律師
      上  訴  人  丙○○  住台北市○○路○段一一一巷十二衖二號一樓
                  乙○○  住台北市○○路○段一一一巷十二衖二號一樓
      訴訟代理人  丙○○  住台北市○○路○段一一一巷十二弄二號一樓
右當事人間請求損害賠償事件，上訴人對於中華民國八十八年三月三十一日臺灣臺北
地方法院八十六年度訴字第四００一號第一審判決提起上訴，本院判決如左：
    主    文
原判決關於命上訴人丙○○、乙○○連帶給付超過新台幣伍萬參仟伍佰伍拾柒元部分
及該部分假執行之聲請，暨訴訟費用之裁判均廢棄。
右開廢棄部分，上訴人甲○○在第一審之訴及假執行之聲請均駁回。
丙○○、乙○○其餘上訴駁回。
甲○○之上訴駁回。
第一、二審訴訟費用由上訴人丙○○、乙○○連帶負擔三十分之一，其餘由上訴人甲
○○負擔。
    事    實
甲、上訴人甲○○方面：
一、聲明：
  (一)原判決不利於上訴人部分廢棄。
  (二)前項廢棄部分，被上訴人應再連帶給付上訴人新台幣壹百伍拾伍萬肆千伍百參拾
    壹元，及自八十八年三月一日起至清償日止之利息。
  (三)第一、二審之訴訟費用由被上訴人連帶負擔。
  (四)第二項之請求上訴人願供擔保請准宣告假執行。
二、陳述：除與原判決相同者予以引用外，補稱：
  (一)原審判決既認上訴人甲○○請求返還相當於租金之不當得利為有理由，竟於理由
    內另謂上訴人請求自八十三年四月一日起至八十八年二月二十八日止相當於租金
    之「損害」及法定利息為有理由，至逾此請求之部分則屬無據云云，顯有慮及被
    上訴人等因占有系爭空地及地下室供營業使用所獲之不當利益，實遠甚於相當於
    租金之損害，且此部分利益本於民法第一百七十九條及第一百八十一條之規定請
    求返還，並非無據，自不待言。
  (二)原審判決先則認被上訴人等未經全體共有人同意，佔用系爭空地及地下室之行為
    ，已為違反公寓大廈管理條例之規定而侵害所有權，應負賠償責任，繼則謂被上
    訴人等使用系爭房屋法定空地及地下室所生之噪音污染等問題，雖然違反行政法
    令，只要非在法令限制之範圍，本得自由使用收益，亦不致產生上訴人房屋交易
    性貶值，故被上訴人就此部分無庸賠償，致同為違反法令侵害所有權之行為，其
    前後判決理由之邏輯，南轅北轍，且無視民法第七百九十三條有關氣響侵入亦為
    所有權侵害之法令限制。
  (三)原判決直陳系爭房屋前臨八米道路，門前正對興隆公園，且鄰近力行國小及政治
    大學等地，交通尚稱便利等條件，任何人僅以耳聞即知該地段為安適之居家環境
    ，惟其結論竟稱土地及建物租金，以該申報總價額百分之五為適當云云，不啻認
    房屋居家條件越優者，租金越賤，完全悖離市區租賃實情，以及社會大眾普遍之
    客觀認知，殊嫌偏頗，原審判決顯有判決理由矛盾之違誤。
  (四)按法律行為成立後，因不可歸責於當事人之事由，致情事變更非當時所得預料，
    而依其原有效果顯失公平者，法院得依職權公平裁量，為增減給付或變更其他原
    有效果之判決。前項規定，於非因法律行為發生之法律關係準用之。民事訴訟法
    第三百九十七條定有明文。本件上訴人於原審主張被上訴人無權占有系爭法定空
    地及地下室，獲有鉅額之不法利益，且至少致上訴人受有相當於租金之損害，此
    部分之損害賠償額之計算，苟參諸民國十七年施行之土地法九十七條及第二百零
    五條規定，其可得請求之範圍顯然過低，且有失公平，故而依右揭法律明定之情
    事變更原則，請求法院參照平均地權條例及都市計劃法第四十九條第一項規定酌
    定損害賠償額，即非無據，惟原審就此應適用之法規未適用，致生嚴重違背民眾
    法律感情之判決結果，自有判決不適用法規之違誤。
  (五)按民事訴訟法第二百條二十六條第三項，所謂判決書理由項下應記載關於攻擊或
    防禦方法之法律意見，雖不以列舉法條之條文為限，然必據其記載得知所適用者
    為如何法規始為相當，否則即為同法第四百六十六條第六款之判決不備理由，最
    高法院四十年台上字第一四四號判例，足資參照。原判決固認上訴人請求交易性
    貶值部分，已提出僑福房屋製作之估價報告書影本一份為證，惟意以被上訴人否
    認，為其證據取捨之唯一理由，至於被上訴人否認者，究係之形式抑或房屋之價
    值，且其否認如何可採等節，則未見說明，難謂無判決不備理由之違誤。
三、除援用原審之立證方法外，補提上證一號：臺灣高等法院刑事判決影本一件、上
    證二號：台北市政府工務局函影本一件、上證三號：照片四幀。
乙、上訴人丙○○、乙○○部分：
一、聲明：
  (一)原判決不利於上訴人部分廢棄。該廢棄部分，並被上訴人在第一審之訴及假執行
    之聲請均駁回。
  (二)第一、二審之訴訟費用由被上訴人負擔。
  (三)如受不利之判決，上訴人願供擔保免為假執行。
二、陳述：
  (一)緣上訴人丙○○於八十三年三月間購買系爭台北市○○路○段一一一巷十二弄二
    號一樓及二之一號一樓房屋，該房屋於民國七十五年建築完畢時，前院土地（坐
    落台北市○○區○○段三小段四之九土地）即設有矮牆。此矮牆係建築師所設計
    者，營造者據建築師之設計圖施工，並以該設計圖申請建造執照，完工後經主管
    機關審核合格後，發給使用執照在案。而系爭房屋地下室係防空避難空間，因長
    期缺乏專人管理，堆積甚多廢棄物，蚊蠅、蟑螂、老鼠猖瘚、衛生很差，直接影
    響上訴人居住系爭房屋之健康。上訴人丙○○於八十三年三月間購買系爭房屋後
    ，，發現系爭房屋五樓住有一中度殘障小孩徐振韜（七十九年次），經常從系爭
    房屋五樓丟擲各種大小物品到樓下即前院土地之地面。為避免進出前院土地人員
    受傷，上訴人丙○○乃徵得系爭土地共有人許培瑞、許淑慧、吳怜瑩及被上訴人
    甲○○之父李宗福口頭同意，於前院土地原有矮牆上加蓋遮雨棚（採光罩）。該
    遮雨棚僅具保護人員進出之功能，並未妨礙他人進出系爭遮雨棚下之空地之權益
    。
  (二)上訴人利用自有建材就系爭房屋地下室略加清理整修，係為維護環境衛生。但因
    八十五年六月十七日被上訴人甲○○之父李宗福因傷害案件與上訴人丙○○爭訟
    ，經臺灣高等法院八十六年度上易字第三０四九號判決量處罰金參仟元確定在案
    。被上訴人甲○○之父李宗福懷恨遂改口否認伊曾於八十三年四月同意上訴人丙
    ○○於前院土地原有矮牆上加蓋遮雨棚（採光罩）及整修清理系爭地下室。被上
    訴人甲○○因而提起本件訴訟，指稱上訴人丙○○、乙○○等未經共有人全體同
    意，擅自占用天井部分土地面積約六．四九平方公尺及門前法定空地約一四．九
    八平方公尺搭蓋違建，及占用系爭台北市○○路○段一一一巷十二弄二號地下室
    防空避難空間，堆置木材供作營業場所，獲有鉅額不法利益，以及連帶賠償因不
    法竊佔行為，導致其所有門牌號碼：台北市○○路○段一一一巷十二弄二號二樓
    房屋交易價格劇貶起碼一百三十八萬元云云。
  (三)上訴人丙○○因系爭房屋五樓住有一中度殘障小孩徐振韜，經常從上揭住屋丟擲
    各種大小物品到樓下地面。為避免進出前院土地人員受傷，上訴人丙○○遂於前
    院土地原有矮牆上加蓋遮雨棚（採光罩），此一事實，並無侵害系爭土地共有人
    許培瑞、許淑慧、吳怜瑩及被上訴人甲○○就系爭土地之所有權暨使用權甚明。
    被上訴人甲○○所稱上訴人丙○○、乙○○因此獲有相當於租金之不法利益新台
    幣一十七萬一千九百三十一元，應不足採信。上訴人丙○○固曾因整修清理系爭
    共有之地下室防空避難空間，於系爭共有之地下室防空避難空間之一隅，在上訴
    人丙○○、乙○○應有部分十分之二以內，放置部分建材及廢棄物，惟系爭共有
    之地下室防空避難空間始終均係一開放之空間，全體共有人均未曾於系爭共有之
    地下室防空避難空間躲避空襲受阻或遭受任何不便之影響。而上訴人丙○○、乙
    ○○亦從未獨自佔用系爭共有之地下室防空避難空間，共有人許培瑞、許淑慧、
    吳怜瑩均可為証。上訴人整理系爭地下室期間，被上訴人甲○○之父李宗福曾多
    次購買點心供工人食用，有工人莊明家可證。被上訴人甲○○指摘：「上訴人於
    地下室堆置木材，導致公共樓梯內木材有機惡臭四溢，終日木材粉屑飛揚，嚴重
    影響環境衛生。尤有甚者，上訴人因業務需要，時以電鋸刨削木材所生刺耳聲響
    ，在在令其鄰居痛苦難當，居家生活品質一落千丈，連帶致使原告房屋於不堪居
    住，而擬出售予被告時，發生鉅額貶值達新台幣一百三十八萬元整，上訴人應返
    還相當於租金之不法利益新台幣七萬四千六百零四元」云云，上揭指摘與事實顯
    然不符，應不足採信。
  (四)被上訴人甲○○以僑福不動產仲介公司之房屋估價報告書證明伊住宅擬出售上訴
    人時，發生鉅額貶值達新台幣一百三十八萬元整。惟兩造就伊住宅之議價交易不
    成，應足以証明被上訴人認定伊住宅尚無須按僑福不動產仲介公司之房屋估價報
    告書所估價格折價讓售，被上訴人迄今未蒙任何損失昭然若揭。七十六年八月四
    日被上訴人實際以新台幣二百三十萬元購進台北市○○路○段一一一巷十二弄二
    號二樓及二－一號二樓。迄八十六年被上訴人向法院提出本件訴訟，以十年間年
    利率七釐複利計算本利和僅新台幣四百五十二萬四千三百三十元；倘以十年間年
    利率八釐複利計算本利和亦僅新台幣四百九十六萬五千四百七十元。上訴人因不
    堪長期與被上訴人爭訟，遂同意以新台幣九百萬元之高價購買上揭住宅。上揭議
    價已接近原購買成本之四倍，對被上訴人而言，已屬暴利。惟被上訴人自認伊有
    管道讓法院判處上訴人敗訴，認為可以吃定上訴人，堅持要上訴人支付新台幣一
    千零三十八萬元購買上揭住宅，否則要讓上訴人坐牢又賠錢，因而堅持興訟，顯
    然無理。其竟以上揭交易不成，認為伊損失新台幣一百三十八萬元，實無理由。
    縱認被上訴人之主張為真實，被上訴人明知上訴人於八十三年四月一日即侵害伊
    前揭權利，被上訴人竟遲至八十五年六月十七日以後始向法院提出本件請求損害
    賠償事件，則依民法第一百九十七條規定，被上訴人之請求權應已罹於時效。
三、證據：除援用第一審所提證據外，補提八十七年八月九日自由時報剪報影本一件
    為證。
    理    由
一、上訴人甲○○起訴主張：被上訴人丙○○、乙○○於系爭台北市○○路○段一一
    一巷十二弄二號一樓及二之一號一樓房屋，經營群貿實業有限公司，詎自八十三
    年四月一日起，彼等二人為擴充營業場所，竟基於為自己不法利益之犯意聯絡及
    行為分擔，共同竊佔由兩造、許培瑞、許淑慧、吳怜瑩所共有之系爭土地之地下
    室防空避難空間（如附圖Ｂ所示）暨天井法定空地（如附圖Ａ所示）；又被上訴
    人丙○○、乙○○復於上開二號一樓建築物門口公共用地，加設圍牆及採光罩（
    如附圖Ｃ所示），擅自占有使用，俱已侵害上訴人甲○○等共有人之權益，為此
    爰依民法第一百八十四條、第一百八十五條、第一百七十九條規定，訴請被上訴
    人丙○○、乙○○連帶賠償上訴人相當於租金之損害，及因被上訴人丙○○、乙
    ○○違法營業，使上訴人所有同址二樓房屋貶值一百三十八萬元，共計應賠償一
    百六十二萬六千五百三十五元，及自八十八年三月一日起算之法定遲延利息。
二、被上訴人丙○○、乙○○則以：其使用系爭土地之天井空地、門前空地及地下室
    等處，均有事先徵得共有人之同意，且地下室原係防空避難空間，但因長期缺乏
    專人管理，堆積甚多廢棄物，致蚊蠅、蟑螂、老鼠猖瘚、衛生很差，待被上訴人
    丙○○、乙○○於八十三年三月間購買系爭房屋後，即利用自有建材就系爭房屋
    地下室略加清理整修，以維護環境衛生，並於該空間之一隅放置部分建材及廢棄
    物，然地下室始終均係一開放空間，其防空避難之功能並未受到任何妨害，更何
    況被上訴人丙○○、乙○○已於八十六年十二月十一日前即已拆除其通往地下室
    之樓梯，並陸續清除放置於地下室之部分建材及廢棄物，自無侵害上訴人甲○○
    權利之情事；至於門前空地之矮牆，於被上訴人丙○○、乙○○購買系爭房屋時
    即已存在，嗣後為防止樓上住戶丟擲物品傷人，遂於矮牆上方加蓋採光罩，此係
    為積極保護他人之措施，要無侵害系爭土地共有人權利之情。再者，上訴人甲○
    ○就其受有如聲明所示之損害部分，亦未經證明，故其提起本件訴訟，並無理由
    等語，資為抗辯。
三、查上訴人甲○○主張系爭土地為兩造及許培瑞、許淑慧、吳怜瑩等五人所共有，
    甲○○、丙○○各應有部分為十分之二、許培瑞為十分之四、許淑慧、吳怜瑩應
    有部分各為十分之一，而被上訴人丙○○於八十三年三月間買受系爭房屋後，在
    該處設立群貿興業有限公司（下簡稱群貿公司），由被上訴人乙○○擔任公司負
    責人，並於系爭土地上之門前空地搭蓋如附圖Ｃ所示之採光罩，於天井空地即附
    圖Ａ所示之處搭蓋盥洗室，以及在系爭房屋與地下室間之樓地板結構，設置ＲＣ
    造樓梯，並於地下室堆置群貿公司之木板、建材等營業用品。被上訴人丙○○、
    乙○○已於八十六年十二月十一日拆除系爭房屋通往地下室之ＲＣ造樓梯等情，
    為兩造所是認或不爭執，並據上訴人甲○○提出不動產買賣契約書、土地及建物
    登記謄本、房屋稅繳款書二份、台北市政府工務局建築管理處函三份等影本為證
    ，復經原審法院至現場履勘屬實，及囑託台北市古亭地政事務所人員到場測量，
    製有勘驗筆錄及台北市古亭地政事務所製作之土地複丈成果圖（如附圖所示）附
    卷可稽，則此等事實自堪信為真實。
四、按因故意或過失，不法侵害他人之權利者，負損害賠償責任。數人共同不法侵害
    他人之權利者，連帶負損害賠償責任，民法第一百八十四條第一項前段、第一百
    八十五條第一項前段分別定有明文。而無權占有他人土地或房屋，即侵害他人對
    該土地及房屋之所有權，自構成侵權行為（參最高法院六十七年台上字第三六二
    二號判例意旨）。又按區分所有建物及其附屬物之共同部分，為各所有人共有；
    各共有人按其應有部分，對共有物之全部，有使用、收益之權；共有物除契約另
    有訂定外，由共有人共同管理之，亦為民法第七百九十九條、第八百十八條、第
    八百二十條所明定，亦即各共有人本其所有權之作用，對於共有物之全部，均有
    使用收益之權，惟其使用收益之權，應按其應有部分而行使之，如共有人對共有
    物之特定部分占用收益，須徵得他共有人全體之同意，倘未經他共有人同意而就
    共有物之全部或一部任意占用收益，即屬侵害他共有人之權利，且與侵害他人之
    所有權無異，受侵害之他共有人，自得依侵權行為法之相關規定行使其請求權（
    參最高法院七十年台上字第三五四九號、七十一年台上字第一六六一號判決要旨
    ）。再者依公寓大廈管理條例第七條規定：「公寓大廈共用部分不得獨立使用供
    做專用部分。其為下列各款者，並不得為約定專用部分：一、公寓大廈本身所占
    之地面；二、連通數個專有部分之走廊或樓梯，及其通往室外之通路或門廳，社
    區○○巷道、防火巷弄；三、公寓大廈基礎、主要樑柱、承重牆壁、樓地板及屋
    頂之構造；四、約定專用有違法令使用限制之規定者；五、其他有固定使用方法
    ，並屬區分所有權人生活利用上不可或缺之共用部分。」，而第四十五條第二項
    亦規定：「公寓大廈之起造人或建築業者，不得將共用部分，包括法定空地、法
    定防空避難設備及法定停車空間讓售於特定人或為區分所有權人以外之特定人設
    定專用權或為其他損害區分所有權人之權益之行為。」，亦即此等公寓大廈共用
    部分，縱經區分所有權人約定專用，然該項分管約定勢將牴觸公寓大廈管理條例
    前開規定而無效（民法第七十一條），而公寓大廈管理條例係於八十四年六月二
    十八日經總統令修正公佈，基於後法優於前法、特別法優於普通法之原則，如事
    涉公寓大廈事項者，前開公寓大廈管理條例之規定，應優先適用民法或土地法之
    相關規定，合先敘明。
五、查被上訴人丙○○、乙○○自八十三年四月一日起，即占有系爭共有如附圖Ａ所
    示之天井空地，蓋建浴室，並於系爭房屋之樓地板結構設置ＲＣ構造樓梯通往地
    下室，及在地下室放置群貿公司之建材，為其所不否認，而天井空地屬兩造及其
    他共有人居住之公寓大廈之法定空地，地下室則為防空避難室，均屬系爭土地共
    有人居住公寓大廈之共用部分，亦為兩造所不爭，被上訴人丙○○、乙○○雖辯
    稱：伊占有使用前開公寓大廈共用部分均有事先得到共有人之同意，且其使用地
    下室並未排除他人之使用云云。惟查被上訴人丙○○、乙○○主張上訴人甲○○
    等共有人曾同意其使用坐落系爭土地之公寓大廈前開共用部分乙節，固據提出其
    與前手許金土等人之系爭房屋買賣契約書、共有人許培瑞、許淑慧、吳怜瑩等人
    於八十五年六月十七日書立之同意書等影本為證，上訴人甲○○亦不否認前開證
    據資料之真正，惟始終否認伊曾同意被上訴人丙○○、乙○○使用等語。被上訴
    人丙○○、乙○○就上訴人甲○○曾同意其使用系爭天井部分之法定空地部分，
    迄未能舉證以實其說，揆諸前揭民法第七百九十九條、第八百十八條、第八百二
    十條規定之說明，其即屬未經系爭土地之全體共有人之同意而就前開公寓大廈共
    用部分之一部占用收益。至系爭土地共有人許培瑞、許淑慧、吳怜瑩等人固於八
    十五、八十六年間分別表示同意被上訴人丙○○、乙○○使用地下室及天井空地
    等情，惟法定空地係建築基地之一部分，通常規劃於建築物之四周，以保留各建
    築物間之距離（建築法第十一條），並供通行、停車、防火、採光、及其他公共
    之用，而地下之防空避難室依公寓大廈管理條例第四十五條第二項規定，亦屬應
    供大廈住戶共同使用，均屬依公寓大廈管理條例第七條第四款規定不得約定專用
    之情形，揆諸前揭第四項之說明，被上訴人丙○○、乙○○縱經系爭土地五分之
    四之共有人同意其單獨使用天井空地、地下室，然該項專用約定仍違反公寓大廈
    管理條例第七條、第九條第三項之規定而無效。
六、被上訴人丙○○、乙○○另辯稱：地下室始終為一開放空間，其並未排除他人使
    用乙節，則為上訴人甲○○所否認，並稱：被上訴人尚擅自於地下室防火門內另
    做新鐵門，自行掌控鑰匙，封鎖地下室之出入門，限制其他區分所有權人自由進
    出等語。查被上訴人丙○○、乙○○如對地下室無門禁控制，又何須其他共有人
    出具同意書以表示願將地下室交由被告管理使用？且地下室迄至原審法院現場履
    勘時，仍有被上訴人在該處擺置木板材料等情，有原審勘驗筆錄可稽，顯見被上
    訴人仍就地下室之特定部分有占有使用之情形，依前揭民法第八百十八條、第八
    百二十條規定之說明，被上訴人仍須得共有人全體之同意始得為之，尚不得以其
    未排除他共有人進入地下室，即謂其無占有使用地下室。被上訴人未獲得系爭土
    地全體共有人之同意，占有使用系爭土地之天井空地及地下室，即屬無權占用，
    並侵害他共有人就系爭土地之所有權利。而上訴人甲○○既為系爭土地之共有人
    ，自得依民法第一百八十四條第一項前段、第一百八十五條第一項前段等規定，
    請求被告賠償其因侵權行為所生之損害。
七、次按無權占有他人之土地或房屋，係侵害該土地或房屋所有人之所有權，應構成
    侵權行為，被害人對於侵權行為人得請求賠償相當於租金之損害。又無法律上之
    原因而受利益，致他人受損害，應返還其利益，民法第一百七十九條前段定有明
    文。而無權占用他人或共有之土地，可能獲得相當於租金之利益，亦為社會通常
    之觀念（參最高法院六十一年台上字第一六九五號判例意旨）。是以上訴人甲○
    ○依民法第一百七十九條規定請求被上訴人賠償相當於租金之損害或返還所得利
    益，亦屬有據。而城市地方房屋之租金，以不超過土地及其建築物申報總價額年
    息百分之十為限，此項規定於租用基地建築房屋者亦得準用，土地法第九十七條
    第一項、第一百零五條分別定有明文。所謂土地價額係指法定地價而言；土地所
    有人依土地法所申報之地價為法定地價，除非土地所有權人未於公告期間申報地
    價者，才以公告地價百分之八十為其申報地價，土地法第一百四十八條、土地法
    施行法第二十五條、平均地權條例第十六條前段亦定有明文。乃上訴人甲○○主
    張應依公告現值之百分之八十計算申報地價，或將公告現值加計百分之四十酌予
    調整以符市價，並據以計算租金損害云云，顯無憑據，自無足取。
八、又利息、紅利、租金、贍養費、退職金及其他一年或不及一年之定期給付債權，
    其各其給付請求權，因五年間不行使而消滅，為民法第一百二十六條所明定，如
    無法律上之原因而獲得相當於租金之利益，致他人受損害時，該他人之返還利益
    請求權亦應適用前揭民法第一百二十六條規定之租金短期消滅時效（參最高法院
    四十九年台上字第一七三○號判例意旨、六十五年度第五次民庭庭推總會決議）
    。查被上訴人丙○○、乙○○係於八十三年四月一日起無權占用系爭土地之天井
    空地及地下室，直至上訴人甲○○於八十六年七月二十二日向原審法院刑事庭提
    起本件附帶民事訴訟時，尚未逾五年之消滅時效（雖上訴人就其超過二年以上之
    租金損害賠償請求權，依民法第一百九十七條第一項規定已罹於時效，然仍不妨
    害上訴人甲○○依民法第一百七十九條規定請求被告返還其利益），況被上訴人
    之侵權行為（無權占有）迄今仍在繼續當中，上訴人甲○○就未逾二年之租金損
    害賠償請求權，亦得併依侵權行為及不當得利等規定，請求被上訴人賠償之。故
    被上訴人辯稱租金請求權已罹於時效云云，亦非可採。查上訴人甲○○就系爭土
    地之應有部分為十分之二，附圖Ａ所示天井空地面積為六‧四九平方公尺、附圖
    Ｂ所示地下室面積為四四‧四○平方公尺，總計被告占用面積為五十‧八九平方
    公尺。而系爭土地八十三年七月之申報地價為每平方公尺二萬四千一百六十元、
    八十六年七月之申報地價為每平方公尺二萬六千七百二十元等情，亦有上訴人提
    出之台北市地價謄本乙份附卷可稽。至地下室建物價額為每平方公尺二千一百九
    十一元，亦據其提出房屋稅繳款書二紙、建物登記謄本乙份為證。原審審酌系爭
    土地前臨八米寬之北市○○路○段一一一巷道路、鄰近興隆公園、力行國小及政
    治大學等地，交通尚稱便利等情狀，認為系爭土地及建物相當於租金之損害，以
    該地申報總價額百分之五為適當，則揆諸前揭租金計算之說明，上訴人甲○○請
    求被上訴人丙○○、乙○○連帶給付其自八十三年四月一日起至八十八年二月二
    十八日止相當於租金之損害（關於地下室部分則請求至八十七年一月三十一日止
    ），計為伍萬參仟伍佰伍拾柒元（計算方式詳如附表所載）及自八十八年三月一
    日起算之法定遲延利息，為有理由，應予准許，至逾此請求之部分，則屬無據，
    不應准許。
九、至於前院土地即附圖Ｃ部分，於民國七十五年系爭房屋建築完畢時即設有矮牆，
    此矮牆係建築師所設計，營造者據建築師之設計圖施工，並以該設計圖申請建造
    執照，完工後經主管機關審核合格後，發給使用執照在案，此為上訴人甲○○所
    不否認。而公寓式集合住宅，一樓前面之小庭院，依照習慣均由一樓之住戶使用
    ，自非公寓大廈管理條例所稱之「共用部分」，則被上訴人丙○○、乙○○於其
    上加設透明之遮雨棚，除避風遮雨外，並防止樓上掉落之物品傷及進出之人員，
    並未變更原來之使用方法，對於共有人自無侵權行為之可言。另上訴人甲○○主
    張被上訴人丙○○、乙○○因無權占有行為，導致其所有房屋，即台北市○○路
    ○段一一一巷十二弄二號二樓，受有交易性貶值之損害一百三十八萬元云云，固
    據提出僑福房屋製作之估價報告書影本乙份為證，惟為被上訴人丙○○、乙○○
    所否認。查近年房地產之景氣低迷，此為眾所週知之事實，僑福房屋製作之估價
    報告書，並不能證明系爭房屋之貶值，係因被上訴人丙○○、乙○○經營建材生
    意所致，自不得據此為請求房屋貶值之依據。再者被上訴人在系爭房屋經營建材
    行，並不致衍生噪音污染、環境髒亂等現象。況被上訴人在其自己所有之房屋內
    ，只要在法令所限制之範圍內，本得自由使用收益系爭房屋，並排除他人之干涉
    。至被上訴人經營建材生意如有產生噪音污染等問題，上訴人可請求行政機關取
    締或罰鍰，亦不至產生其所云房屋價值貶值之損害。此部分損害即屬未能證明，
    上訴人甲○○依侵權行為主張被上訴人丙○○、乙○○應賠償房屋價值性貶損一
    百三十八萬元，即無憑據，不應准許。另被上訴人丙○○、乙○○在其所有之房
    屋室內，將樓地板開一缺口以鋼筋混泥土建造樓梯通往地下室，現已回復原狀，
    依經驗法則，其係選擇無樑柱之地方為之，對於建築之安全結構並不生影響，否
    則首當其衝受害者為一樓之住戶即被上訴人丙○○、乙○○自己，故此行為對上
    訴人甲○○之房屋，當不致產生貶值之結果，上訴人甲○○自亦不得執此而為請
    求房屋貶值損失之依據。
十、原審就被上訴人丙○○、乙○○無權占有天井法定空地即附圖Ａ部分六‧四九平
    方公尺、地下室即附圖Ｂ部分四四‧四平方公尺，及房屋貶值部分，分別為准駁
    之判決，並依兩造之聲請，酌定擔保金額分別為准免假執行之宣告，經核並無違
    誤，兩造均聲明上訴，分別指摘此部分之判決不當，均無理由，應予駁回。至上
    訴人丙○○、乙○○於系爭房屋前面庭院空地上方加蓋透明遮雨棚部分，認亦成
    立無權占有之侵權行為，尚有未洽。此部分上訴人丙○○、乙○○執以指摘原判
    決不當，求為廢棄改判，為有理由，應予廢棄並駁回其在第一審之訴，該部分假
    執行之聲請亦失所附麗，應併予駁回。本件事實已臻明確，兩造其餘主張及所提
    證據，經核均不影響判決結果，已無庸逐一論述。又本件上訴人丙○○、乙○○
    敗訴部分，其訴訟標的之金額，未逾新台幣九十萬元，不得上訴第三審，一經本
    院判決即告確定，自不得聲請免予假執行，併此敘明。
據上論結，本件上訴人丙○○、乙○○之上訴為一部有理由，一部無理由，上訴人甲
○○之上訴為無理由，依民事訴訟法第四百四十九條第一項、第四百五十條、第七十
九條但書、第八十五條第二項，判決如主文。
中      華      民      國    八十九    年      一      月    二十五    日
                              臺灣高等法院民事第十二庭
                                  審判長法  官  林  丁  寶
                                        法  官  蔡 翁金 針
                                        法  官  高  鳳  仙
右正本係照原本作成。
上訴人甲○○如不服本判決，應於收受送達後二十日內向本院提出上訴書狀，其未表
明上訴理由者，並應於提出上訴後二十日內向本院補提理由書狀（均須按他造當事人
之人數附繕本）。
中      華      民      國    八十九    年      一      月    二十七    日
                                        書記官  許  麗  卿
【附表】損害金之計算（計算單位：新台幣，元以下四捨五入）
一、佔用天井空地部分：面積六‧四九平方公尺
     （土地占用面積×申報地價×租金率×占用期間）
    (1)八十三年四月一日至八十三年十二月三十一日：
     （6.49平方公尺×24,160元）×5％×275天 ﹦5,907元
    (2)八十四年：（6.49平方公尺×24,160元）×5％ ﹦7,840元
    (3)八十五年：（6.49平方公尺×24,160元）×5％ ﹦7,840元
    (4)八十六年六月三十日以前：
     （6.49平方公尺×24,160元）×5％×181天﹦3,888元
    (5)八十六年七月一日至八十六年十二月三十一日：
     （6.49平方公尺×26,720元）×5％×184天 ﹦4,371元
    (6)八十七年：（6.49平方公尺×26,720元）×5％ ﹦8,671元
    (7)八十八年一月一日起至八十八年二月二十八日止：
     （6.49平方公尺×26,720元）×5％×59天﹦1,402元
    總計：39,919元，上訴人甲○○就系爭土地應有部分為十分之二：39,919×0.2
          ﹦7,984元
二、佔用地下室部分：
  (一)土地部分：（面積四四‧四○平方公尺）
    (1)八十三年四月一日至八十三年十二月三十一日：
     （44.40平方公尺×24,160元）×5％×275天﹦40,410元
    (2)八十四年：（44.40平方公尺×24,160元）×5％ ﹦53,635元
    (3)八十五年：（44.40平方公尺×24,160元）×5％ ﹦53,635元
    (4)八十六年六月三十日以前：
     （44.40平方公尺×24,160元）×5％×181天﹦26,597元
    (5)八十六年七月一日至八十六年十二月三十一日：
     （44.40平方公尺×26,720元）×5％×184天﹦29,903元
    (6)八十七年一月一日至八十七年一月三十一日止：
     （44.40平方公尺×26,720元）×5％×31 天﹦5,038元
  (二))房屋部分：（房屋現值×租金率×占用期間／月）
     （2,191元×44.40平方公尺）×5％÷12×46月 ﹦18,645元
  土地房屋總計：227,863元
  上訴人甲○○就系爭土地及建物應有部分為十分之二：227,863×0.2 ﹦45,573
三、合計上訴人甲○○之損害為：7,984＋45,573 ﹦53,557


司法院資訊處製作；財團法人民間司法改革基金會備份。
